【裁判字號】    91,上易,195
【裁判日期】    920206
【裁判案由】    給付工程款
【裁判全文】
臺灣高等法院民事判決  九十一年度上易字第一九五號
      上  訴  人即
      附帶被上訴人  佳德電業工程有限公司
      法定代理人    陳振賢
      附帶上訴人    甲○○
右當事人間給付工程款事件，上訴人對於中華民國九十年十一月三十日臺灣士林地方
法院八十八年度訴字第一三九八號第一審判決提起上訴，被上訴人提起附帶上訴，本
院判決如左：
    主    文
原判決關於（一）命上訴人給付新台幣伍拾貳萬玖仟零伍拾陸元自民國八十八年二月
十二日起至民國八十八年十一月二十三日止之法定遲延利息部分，及該部分假執行之
宣告；（二）駁回被上訴人後開第三項之訴部分，暨訴訟費用之裁判均廢棄。
右開（一）廢棄部分，被上訴人在第一審之訴及假執行之聲請駁回。
上訴人應再給付被上訴人新台幣參萬零伍佰元，及自民國八十八年十一月二十四日起
至清償日止，按年息百分之五計算之利息。
上訴人之其餘上訴駁回。
被上訴人之其餘附帶上訴駁回。
第一、二審訴訟費用關於上訴部分，由上訴人負擔；關於附帶上訴部分，由上訴人負
擔五分之一，餘由被上訴人負擔。
    事    實
甲、上訴人即附帶被上訴人方面：
壹、聲明：
（甲）上訴部分：
一、原判決關於（一）命上訴人給付新台幣（下同）五十二萬九千零五十六元本息部
    分及該部分假執行之宣告，（二）駁回上訴人後開第三項之訴部分之裁判均廢棄
    。
二、前開（一）廢棄部分，被上訴人在第一審之訴及假執行之聲請均駁回。
三、被上訴人應給付上訴人三十二萬七千一百九十四元及自原審反訴狀繕本送達之翌
    日起至清償日止，按年息百分之五計算之利息。
（乙）附帶上訴部分：被上訴人之附帶上訴駁回。
貳、陳述：除與原判決記載相同部分，予以引用外，並補稱略以：
一、本件工程所使用之材料，係由上訴人依施工圖說所示線材，分批採購，再交由被
    上訴人存入其向上訴人借用之倉庫，由被上訴人保管使用。
二、上訴人於民國（下同）八十七年七月十八日會同業主監工現場檢測時，發見工程
    有諸多瑕疵，當日即通知被上訴人改善，其後亦多次電洽被上訴人改善，但被上
    訴人卻以非其責任，拒絕修補。上訴人為趕工期，不得不先行僱工進行修補。縱
    認上訴人不得依民法第四百九十三條第二項規定，請求償還修補之必要費用，上
    訴人亦得依民法第四百九十五條規定，請求損害賠償。
三、本件工程之施作，係採包工制，亦即包工者應依施工圖說施作完成，並保證無施
    工上之瑕疵，而穿錯線乃施工之瑕疵，應由被上訴人負責改善，則在被上訴人拒
    絕改善之情況下，上訴人另行僱工改善之費用，自應由被上訴人負擔及賠償。
四、上訴人調出會計憑證，由廠商之送貨明細單及統一發票，可知上訴人於八十七年
    一月份至四月份均有購入XLPE線材。
乙、被上訴人即附帶上訴人方面：
壹、聲明：
（甲）上訴部分：上訴駁回。
（乙）附帶上訴部分：
一、原判決關於不利被上訴人部分廢棄。
二、前開廢棄部分，上訴人應再給付被上訴人十四萬一千一百六十元及自八十八年二
    月十二日起至清償日止，按年息百分之五計算之利息。
貳、陳述：除與原判決記載相同部分，予以引用外，並補稱略以：
一、本件工程使用之材料係上訴人統一採購放置於上訴人倉庫中，被上訴人施工係依
    上訴人工地主任或監工之指示至上訴人倉庫中取用再經監工確認。
二、本件工程在被上訴人完工後，上訴人之監工有先行檢查確認業已完成無誤，而後
    畫完工圖，足見被上訴人施作之工程確經驗收無誤。
三、上訴人抗辯本件工程有諸多瑕疵，並非事實，其僱工廖瑞益所施作者，亦非修補
    瑕疵，而係上訴人所交付之線材等材料與業主之圖說不符，此觀諸廖瑞益之點工
    表均為更換線路等材料及更換材料後之查線、整理、測試等工程即明。被上訴人
    施作工程並無瑕疵。
四、被上訴人主張之追加工程款十四萬一千六百六十元，係八十七年七月間之追加工
    程款；而上訴人所云反證二，乃八十七年五月間之追加工程款。
五、依上訴人公司之監工郭俊雄到場證稱，後來追加工程部分，合計三萬零五百元，
    上訴人應給付被上訴人；至其餘工程亦係由被上訴人施作，確屬追加工程。
六、上訴人所提出之上證一證明其有購買XLPE電線，並非事實，其購入電纜部分有XL
    PE，但電線部分則係PVC線；依其所提出之上證一會計資料可知其購入大量PVC電
    線，而此鉅量之 PVC電線在本件工程中根本不需用，若非上訴人欲減料以圖不法
    利益，而要求被上訴人須以PVC電線施作，則其購入此等材料，欲供何用？
    理    由
一、本件被上訴人起訴主張：被上訴人於八十五年間，向訴外人東星電業有限公司（
    下稱東星公司）承攬台北市政府環境保護局北投垃圾焚化場土建工程第四標廠房
    及煙囟等工程中之電氣設備安裝工程（下稱系爭工程），約定由東星公司提供材
    料，被上訴人負責安裝，報酬依每月估驗計價，按實作情形支付；嗣因定作人東
    星公司財力不繼，由上訴人繼受為定作人；被上訴人已依約於八十七年七月間完
    工，詎上訴人竟積欠點工工資四萬九千四百五十元、工程追加款十四萬一千六百
    六十元及工程保留款四十七萬九千六百零六元，共計六十七萬零七百十六元等情
    ，求為命上訴人給付六十七萬零七百十六元，及自八十八年二月十二日起至清償
    日止之法定遲延利息之判決（原審判命上訴人給付五十二萬九千零五十六元及自
    八十八年二月十二日起至清償日止之法定遲延利息；而駁回被上訴人其餘之請求
    。兩造各就其敗訴部分分別提起上訴及附帶上訴）。
    上訴人則以：被上訴人未按圖施工，致已施作部分發生嚴重瑕疵，經上訴人催請
    改善，被上訴人均不置理，上訴人不得已乃另行僱工修補，計支出八十五萬六千
    二百五十元，上訴人自得請求被上訴人支付或賠償；至被上訴人所主張之工程追
    加款，上訴人早已與之理算給付完畢，被上訴人即不得再事請求給付，至被上訴
    人另主張點工工資四萬九千四百五十元及工程保留款四十七萬九千六百零六元，
    上訴人固不爭執，然以之與上訴人所支出之修補費用相抵銷後，被上訴人尚應給
    付上訴人三十二萬七千一百九十四元云云，資為抗辯；並提起反訴，求為命被上
    訴人給付上開金額及自反訴狀繕本送達之翌日起至清償日止之法定遲延利息之判
    決（原審判決駁回上訴人之反訴，上訴人不服，一併提起上訴）。
二、經查被上訴人主張兩造間就系爭工程有承攬關係存在，約定材料由上訴人提供，
    被上訴人負責安裝，報酬依每月估驗計價，按實作情形支付，被上訴人已於八十
    七年七月間完工之事實，業據其提出估驗計價明細表（見原審卷二○至四四頁）
    為證，且為上訴人所不爭執，自堪信為真實。
三、被上訴人另主張上訴人尚積欠其點工工資四萬九千四百五十元及工程保留款四十
    七萬九千六百零六元，業據其提出簽認單（見原審卷一八頁）、估驗計價明細表
    （見原審卷四八頁）及工資表（四九頁）為證，且為上訴人所自認（見原審卷九
    ○、一○○、一○一頁），亦堪信為真實。至被上訴人另主張上訴人尚積欠其工
    程追加款十四萬一千六百六十元；而上訴人則抗辯依八十七年五月間之估驗計價
    明細表（見原審卷一○三頁）記載，已列追加款二十四萬三千七百七十元，足見
    工程追加款已理算清楚，經查：八十七年五月間之估驗計價明細表所估驗者為八
    十七年五月一日起至同年月三十一日止之工程追加款，有該估驗表之記載可憑（
    見原審卷一○三頁），而被上訴人所主張者為八十七年七月間之工程追加款，並
    經證人即上訴人公司之監工郭俊雄到場證稱被上訴人所提出之「簽認單」（見原
    審卷四六、四七頁）上有框起來的部分是後來追加的部分等語（見本院卷六三、
    六四頁）。茲核經該證人郭俊雄證述屬實後來始追加部分計有：二樓空調三速開
    關五千元、三樓空調三速開關五千元、一樓「空調送風機裝配線（下同）」一千
    元、二樓三千五百元、三樓二千五百元、三十二樓五百元、三十三樓五千五百元
    、三十四樓五千五百元、三十五樓一千元及三十七樓一千元，合計三萬零五百元
    ，是被上訴人所主張上訴人尚積欠伊工程追加款，於三萬零五百元範圍內，亦堪
    信為真實；至超過上開部分之主張，即屬無據。依上所述，上訴人尚積欠被上訴
    人承攬報酬計五十五萬九千五百五十六元（其計算式為：49,450元十479,606元
    十30,500元＝559,556元）。
四、雖上訴人抗辯被上訴人未按圖施工，所使用線材與圖說不符，必須重新抽換安裝
    ，被上訴人經上訴人催告拒不修補，上訴人不得已乃另行僱工修補，計支出八十
    五萬六千二百五十元，經上訴人主張抵銷後，被上訴人尚應給付上訴人三十二萬
    七千一百九十四元云云。經查：
（一）被上訴人否認上訴人曾催告其修補瑕疵，且上訴人所提出之郵局存證信函，固
      係告知被上訴人，因被上訴人不改善工程瑕疵，其業已自行解決，惟被上訴人
      係於八十七年八月二十五日始收受該存證信函（見原審卷六○至六六頁）；而
      上訴人早在八十七年七月間即已僱工施作（見原審卷六八頁「點工確認單」）
      ，且復不能舉證證明其於八十七年七月間僱工施作前曾催告被上訴人修補瑕疵
      ，是上訴人所辯被上訴人曾經其催告而拒不修補瑕疵云云，殊不足取。
（二）依上訴人所提出之修補瑕疵之廠商請款單及點工確認單（見原審卷六七至八六
      頁）之記載以及廠商廖瑞益所證稱其工作內容為「把原來的 PVC線抽出來換成
      XLPE線」（見本院卷一八一頁）。惟被上訴人否認其並未按圖施工，並主張系
      爭工程所用線材均為上訴人所採購，上訴人僅採購 PVC線供其使用，其於安裝
      時有發現線材與圖說規格不符，曾告知監工郭俊雄，是監工要其繼續使用 PVC
      線材安裝等語。雖上訴人提出廠商送貨明細單及統一發票（見本院卷一○○至
      一二三頁），辯稱其確有購入XLPE線材云云，惟據證人廖瑞益到場證稱：「本
      工程用的是XLPE線，不是電纜，不是 PVC線。多心（按即多條線）的叫電纜，
      單心的叫電線」，「XLPE有單心，也有多心，區分在會寫單心或多心」，「幾
       C就是電纜的幾條線」等語（見本院卷一八二頁），亦即系爭工程所應使用之
      線材為XLPE電線，而非XLPE電纜；而依上訴人所提出之廠商送貨明細單及統一
      發票上所載之XLPE線材，均為XLPE「電纜」（送貨單及發票上除記載為「電纜
      」外，並以「C」表明電纜內之電線數），並非XLPE「電線」，足見上訴人所
      辯其有購入XLPE線材，係被上訴人使用線材錯誤云云，已不足取。再被上訴人
      主張其於安裝時發現線材與圖說規格不符，曾告知監工郭俊雄，是監工要其繼
      續使用 PVC線材安裝等情，更據證人林振輝到場證述屬實（見原審卷二四七頁
      ）；復經參酌本件承攬報酬係按月估驗計價，上訴人公司之監工及工地主任竟
      未察覺被上訴人有使用線材錯誤之情形，而直至完工後始行察覺（見原審卷一
      ○○頁上訴人反訴狀記載），尤與常情有悖。
（三）依上所述，上訴人既未定相當期間催告被上訴人修補其所謂之工程瑕疵；況系
      爭工程之瑕疵，全係因上訴人所提供之材料與圖說規格不符所致，顯不可歸責
      於被上訴人，是上訴人抗辯其自得依民法第四百九十三條第一項、第二項及修
      正前民法第四百九十五條規定，請求被上訴人償還修補必要之費用或損害賠償
      ，並進而主張其另行僱工修補瑕疵支出八十五萬六千二百五十元，經與被上訴
      人所得請求之金額抵銷後，被上訴人尚應給付其三十二萬七千一百九十四元，
      洵屬無據。
五、綜上所述，被上訴人請求上訴人給付五十五萬九千五百五十六元，及自本件起訴
    狀繕本送達之翌日即八十八年十一月二十四日（見原審卷五一頁）起至清償日止
    之法定遲延利息部分，自屬應予准許；至超過上開部分之請求，即屬不應准許，
    從而，原審就上開應予准許其中五十二萬九千零九十六元本息部分，所為上訴人
    敗訴之判決，並無不合，上訴人之上訴論旨指摘原判決此部分不當，求予廢棄改
    判決，為無理由；就上開應予准許其中三萬零五百元本息部分，所為被上訴人敗
    訴之判決，自有未洽，被上訴人之附帶上訴論旨指摘原判決此部分不當，求予廢
    棄改判，為有理由；就上開不應准許其中五十二萬九千零五十六元自八十八年二
    月十二日起至八十八年十一月二十三日止之法定遲延利息部分，所為上訴人敗訴
    之判決（見原審卷三六八頁被上訴人所提出之存證信函，係對訴外人賴調燦，而
    非對上訴人催告給付，尚不得自該發函日起算法定遲延利息），自有未洽，上訴
    人之上訴論旨指摘原判決此部分不當，求予廢棄改判，為有理由；就上開不應准
    許其中三萬零五百元自八十八年二月十二日起至八十八年十一月二十三日止之法
    定遲延利息及十一萬零六百六十元本息部分，所為被上訴人敗訴之判決，並無不
    合，被上訴人之附帶上訴論旨指摘原判決此部分不當，求予廢棄改判，為無理由
    。至上訴人反訴請求被上訴人給付三十二萬七千一百九十四元並加計法定遲延利
    息部分，亦屬不應准許，從而，原審就此部分所為上訴人敗訴之判決，亦無不合
    ，上訴人之上訴論旨指摘原判決此部分不當，求予廢棄改判，為無理由。
六、至兩造其餘之攻擊或防禦方法及未經援用之證據，經本院斟酌後，認為均不足以
    影響本判決之結果，無逐一詳予論駁之必要，併此明。
據上論結，本件上訴人之上訴為一部有理由，一部無理由；被上訴人之附帶上訴為一
部有理由，一部無理由，依民事訴訟法第四百五十條、第四百四十九條第一項、第七
十九條但書，判決如主文。
中      華      民      國    九十二    年      二      月      六      日
                              民事第十三庭
                                  審判長法  官  林  鄉  誠
                                        法  官  劉  清  景
                                        法  官  鄭  威  莉
右正本係照原本作成。
不得上訴。
中      華      民      國    九十二    年      二      月      十      日
                                        書記官  吳  瑞  英


司法院資訊處製作；財團法人民間司法改革基金會備份。
